ACORDAO-COMPLETO-2346321

ACÓRDÃO 1034/2019 ATA 15/2019 - PLENÁRIO

VISTOS, relatados e discutidos estes autos de recurso de revisão interposto por Ednardo Benigno de Moura, contra o Acórdão 1872/2015-TCU-Segunda Câmara;
ACORDAM os Ministros do Tribunal de Contas da União, reunidos em sessão do Plenário, ante as razões expostas pelo Relator, com fundamento no art. 35 da Lei 8.443/1992, em:
9.1. conhecer do recurso de revisão, para, no mérito, negar-lhe provimento;
9.2. encaminhar cópia desta deliberação ao recorrente, ao órgão concedente dos recursos e à Procuradoria da República no Estado do Rio Grande do Norte.

Recurso de revisão contra deliberação que julgou irregulares as contas do recorrente e condenou-lhe ao pagamento do débito em face da não aprovação da prestação de contas de convênio, cujo objetivo consistia na construção de um açude no Município de Patu/RN.

Município de Patu - RN.

3. Interessados/Responsáveis/Recorrentes:
3.1. Interessado: Ministério da Integração Nacional (extinta) (03.353.358/0001-96)
3.2. Responsáveis: Ednardo Benigno de Moura (XXX.222.574-XX); Enol - Empreiteira Nordeste Ltda. (02.300.177/0001-39)
3.3. Recorrente: Ednardo Benigno de Moura (XXX.222.574-XX).

13.1. Ministros presentes: José Mucio Monteiro (Presidente), Walton Alencar Rodrigues (Relator), Benjamin Zymler, Raimundo Carreiro e Ana Arraes.
13.2. Ministros-Substitutos convocados: Augusto Sherman Cavalcanti e Marcos Bemquerer Costa.
13.3. Ministro-Substituto presente: André Luís de Carvalho.

WALTON ALENCAR RODRIGUES

Ministro Augusto Nardes.

Adoto, como relatório, a instrução constante da peça 68, que contou com a anuência do dirigente da Unidade Técnica (peça 69) e do Ministério Público (peça 70) .
"INTRODUÇÃO
Trata-se de recurso de revisão interposto pelo Sr. Ednardo Benigno de Moura (peças 56-57) contra o Acórdão 1872/2015-TCU-Segunda Câmara (peça 24) , de Relatoria do Exmo. Ministro Augusto Nardes.
1.1 A deliberação recorrida apresenta o seguinte teor:
VISTOS, relatados e discutidos estes autos de tomada de contas especial instaurada pelo Ministério da Integração Nacional, em desfavor do Sr. Ednardo Benigno de Moura, ex-prefeito do município de Patu/RN, em face da não aprovação da prestação de contas do Convênio nº 55/2000, cujo objetivo consistia na construção de um açude em comunidade local.
ACORDAM os Ministros do Tribunal de Contas da União, reunidos em Sessão da 2ª Câmara, ante as razões expostas pelo Relator, em:
9.1. julgar, com fundamento nos arts. 1º, inciso I, 16, inciso III, alíneas "b" e "c", 19 e 23, inciso III, da Lei nº 8.443, de 16 de julho de 1992, c/c arts. 209, incisos II e III, 210 e 214, inciso III, do Regimento Interno do TCU, irregulares as contas do Sr. Ednardo Benigno de Moura, condenando-o ao pagamento do débito no valor de R$ 100.000,00 (cem mil reais) , fixando-lhe o prazo de 15 (quinze) dias, a contar da notificação, para comprovar, perante o Tribunal, o recolhimento da dívida aos cofres do Tesouro Nacional, atualizada monetariamente e acrescida de juros de mora calculados a partir de 5/7/2000 até a efetiva quitação do débito, nos termos do art. 23, inciso III, alínea "a", da Lei nº 8.443, de 1992, c/c o art. 216 do RI/TCU:
9.2. autorizar, desde já, com amparo no art. 26 da Lei nº 8.443, de 1992, e no art. 217 do RI/TCU, o parcelamento das dívidas a que se referem os subitens 9.1 e 9.2 deste Acórdão em até (36) trinta e seis prestações mensais e sucessivas, caso requerido pelo responsável;
9.3. autorizar, desde logo, nos termos do art. 28, inciso II, da Lei nº 8.443, de 1992, a cobrança judicial das dívidas a que se referem os subitens 9.1 e 9.2 deste Acórdão, caso não atendidas as notificações; e
9.4. encaminhar cópia do presente Acórdão, bem como do Relatório e Voto que o fundamenta, à Procuradoria da República no estado do Rio Grande do Norte, com amparo no § 3º do art. 16 da Lei nº 8.443, de 1992.
HISTÓRICO 	
Trata-se de TCE instaurada pelo Ministério da Integração Nacional, em desfavor do Sr. Ednardo Benigno de Moura, ex-prefeito do município de Patu/RN, em face da não aprovação da prestação de contas do Convênio 55/2000, cujo objetivo consistia na construção de um açude em comunidade local. Para o ajuste foram previstos R$ 104.496,89 para a execução do objeto, dos quais R$ 100.000,00 seriam repassados pelo concedente e R$ 4.496,89 corresponderiam à contrapartida.
Considerando que não havia nos autos documentação que atestasse a boa e regular aplicação da verba federal repassada ao município pelo Convênio 55/2000, por meio do Acórdão 1872/2015-TCU-Segunda Câmara (peça 24) , o ex-prefeito teve suas contas julgadas irregulares e foi condenado ao ressarcimento do débito integral. Na ocasião, o responsável não sofreu a aplicação da multa do art. 57, da Lei 8.443/1992 (Lei Orgânica do TCU) , tendo em vista a incidência da prescrição geral de dez anos.
Nesta fase, examinam-se novas impugnações ao acórdão condenatório, desta vez por recurso de revisão interposto pelo ex-prefeito, Sr. Ednardo Benigno de Moura (peças 56-57) .
EXAME DE ADMISSIBILIDADE 
O recurso preenche os requisitos de admissibilidade, conforme exigência do art. 35 da Lei 8.443/1992 (Lei Orgânica do TCU) . Refere-se, ainda, a responsável legitimado e meio recursal adequado para impugnar o Acórdão 1872/2015-TCU-Segunda Câmara (peça 24) .
Assim, ratificam-se as propostas de conhecimento do recurso, formuladas nos exames de peças 58-60, acolhidas pelo Ministro-Relator Walton Rodrigues, conforme despacho (peça 61) .
EXAME DE MÉRITO
Delimitação do recurso
	No recurso trazido (peça 56-57) , será necessário verificar, em síntese, se:
No mérito
	a) houve comprovação nos autos da execução integral da construção do açude (objeto do Convênio 55/2000) , ainda que intempestivamente, com o devido nexo de causalidade entre os recursos oriundos dessa avença e as despesas que teriam sido realizadas para a consecução do ajuste.
	b) a ausência de dolo, má-fé e/ou locupletamento por parte do gestor podem ilidir sua responsabilidade.
DO MÉRITO
Da comprovação da execução do objeto e do nexo de causalidade
Ao afirmar ter cumprido integralmente o objeto do Convênio 55/2000, o recorrente desenvolve os seguintes argumentos:
	a) após receber R$ 100.000,00, em 03/07/2000, valor somado a mais R$ 3.094,98, da contrapartida, o montante total foi aplicado integralmente na construção do açude, localizado na comunidade Pé de Serra (município de Patu/RN) , conforme plano de trabalho acordado;
	b) houve vistoria realizada na obra, na data 12/11/2004 (peça 1, p. 156-160) . Após, foram apontadas pequenas irregularidades, com um percentual de inexecução de apenas 10%. Na ocasião, foi dada a oportunidade de reparo nos apontamentos encontrados.
	c) posteriormente foram feitos os reparos necessários, atingindo assim 100% de execução física do objeto, contudo, não houve nova vistoria para atestar a integralidade do objeto;
	d) já se passaram 18 anos da construção do objeto do Convênio e, apesar das constatações do Relatório de Auditoria da CGU 1444/2013 que alegavam má estado de conservação, o açude foi bem construído e continua servindo até hoje para a comunidade; e
	e) em 27/04/2018 foi realizada nova vistoria no açude construído, que atestou o funcionamento do mesmo há mais de 15 anos e que eventuais falhas, não mais persistem. 	
Como documentação/informações complementares, o recorrente apresentou:
 	a) Relatório de Vistoria, realizada em 27/04/2018 (peça 57, p. 2-6) ;
	b) Declarações de benefício a municipalidade do objeto pactuado (peça 57, p. 12-19) .
Análise
Relativamente à execução física, cabe registrar que há nos autos atesto de conclusão física de 90% por parte da concedente (12/11/2004, peça 1, p. 156-160) e, posteriormente, atesto de não aprovação da execução física (25/04/2005, peça 1, p. 170-172) .
No tocante ao aspecto financeiro (peça 1, p. 174-175) , o parecer que reprovou as contas apresentou como justificativas: i) a execução do objeto em desacordo com o projeto aprovado; ii) aplicação de valor a título de contrapartida inferior ao pactuado (pactuado era R$ 4.496,89, aplicou-se R$ 3.094,98) e; iii) incongruências entre um lançamento (R$ 50.000,00) constante do extrato da conta corrente com a relação de pagamentos.
Voltando à execução física, cabe rememorar que na ocasião da prestação de contas final do ajuste (em 23/10/2002, p. 1, p. 124-154) foram apresentados diversos documentos atestando, recebendo e comprovando a execução do objeto, tais como: Termo de Aceitação Definitivas de Obras (peça 1, p. 130) , relação de pagamentos (peça 1, p. 134) e extratos bancários (peça 1, p. 146-154) .
Considerando ainda a nova vistoria realizada (27/04/2018, peça 57, p. 2-6) , bem como as declarações do responsável técnico e de munícipes (peça 57, p. 7-8 e 12-19) é possível inferir que, pelo menos, 90% do objeto foi sim executado e serviu à municipalidade, isto é, houve benefício para a população local. Portanto, a execução realizada e atestada foi desconsiderada em fiscalizações futuras.
Sobre a comprovação do nexo causal entre os recursos recebidos e as despesas realizadas para a execução da avença, a despeito da imperfeição na conjugação das datas, de fato, foi consignado pelo concedente que restou comprovado a OB de R$ 50.000,00 para a construtora, tendo em vista batimento entre a relação de pagamentos e o extrato bancário (peça 1, p. 134 e 146-154) :
8. Quanto à análise da documentação, constatou-se que o extrato da conta corrente da Prefeitura (folhas 247 e 248) apresenta apenas um lançamento de R$ 50.000,00 à Enol, realizado por Ordem Bancária, em 18/9/2000, e, com data divergente da Relação de Pagamentos (folha 240) . Os demais documentos apresentam-se adequados às exigências que lhes são aplicáveis. (peça 1, p. 176) 
Contudo, não há nos autos notas fiscais, extrato bancário e comprovantes (OBs ou cheques) que permitam, em conjunto, entender que tal pagamento foi efetivado para a empresa contratada. Da mesma forma, os demais pagamentos à empresa (R$ 50.000,00 - NF 240, 11/08/2000; R$ 1.547,49 - NF 240, 23/11/2000; e R$ 1.547,49 - NF 254, 29/12/2000) constam na relação de pagamentos, mas também não possuem os respectivos documentos fiscais aptos a comprová-los. Assim, a despeito de ter sido atestado o cumprimento físico de, pelo menos, 90% do objeto, não há como comprovar o nexo causal entre os recursos recebidos e os efetivamente gastos para a consecução do respectivo objeto pactuado. Nesse sentido, segue enunciados extraídos da jurisprudência selecionada:
Para a comprovação da regular aplicação dos recursos recebidos mediante convênio ou contrato de repasse, não basta a demonstração de que o objeto pactuado foi executado, mas que foi realizado com os recursos repassados para esse fim. (Acórdão 9580/2015-TCU-Segunda Câmara, relator Ministro Vilta do Rêgo) 
A mera execução física do objeto ou de parte dele não comprova o regular emprego dos recursos de convênio firmado com a União. É necessário que o responsável demonstre o nexo causal entre os recursos por ele geridos e os documentos de despesas referentes à execução, como notas de empenho, ordens bancárias, cheques, recibos ou notas fiscais e extratos bancários, com vistas a confirmar a utilização dos recursos da União no ajuste. (Acórdão 5170/2015-TCU-Primeira Câmara, relator Ministro Walton Alencar Rodrigues) 
A existência física do objeto, por si só, não constitui elemento apto a comprovar a regular aplicação dos recursos federais repassados por meio de convênio, deve o gestor demonstrar, por meio de notas fiscais, recibos, procedimentos licitatórios, contratos, extratos bancários, cópias de cheques e ordens de pagamento, que a obra foi executada com os recursos destinados pelo ajuste. (Acórdão 1395/2015-TCU-Primeira Câmara, relator Ministro Augusto Sherman) 
Para comprovar a boa e regular aplicação de recursos públicos transferidos por força de convênios celebrados com a União, não basta a simples apresentação da prestação de contas do ajuste. É imprescindível que o responsável evidencie, por meio de documentos idôneos, que o objeto do convênio foi efetivamente executado com os valores recebidos. Tal evidenciação só se dá mediante inequívoca comprovação da existência de nexo de causalidade entre a fonte de receita e os gastos para consecução do objeto do ajuste. Assim, é imperioso que, com os documentos apresentados com vistas a comprovar o bom emprego dos valores públicos, seja possível constatar que eles foram efetivamente utilizados no objeto pactuado, de acordo com os normativos legais e regulamentares vigentes.
Portanto, tendo em vista a ausência de documentação hábil a comprovar o nexo causal entre os recursos recebidos e as despesas realizadas para a consecução do objeto, será proposto negar provimento.
Da ausência de má-fé, dolo e/ou locupletamento por parte do gestor
Abordando aspectos além do cumprimento do objeto do ajuste, o recorrente sustenta que não deve ser responsabilizado haja vista não haver indícios de dolo, má-fé ou desonestidade, tampouco aproveitamento irregular dos recursos recebidos.
Análise
A respeito do assunto, cabe esclarecer que no âmbito dos processos de sua competência, a responsabilidade dos jurisdicionados perante o TCU é de natureza subjetiva, caracterizada mediante a presença de simples culpa stricto sensu, sendo desnecessária a caracterização de conduta dolosa ou má-fé do gestor, bem como eventual aferimento de vantagens financeiras (locupletamento) .
Desse modo, é suficiente a quantificação do dano, a identificação da conduta do responsável que caracterize sua culpa, seja por imprudência, imperícia ou negligência, e a demonstração do nexo de causalidade entre a conduta culposa (stricto sensu) e a irregularidade que ocasionou o dano ao erário. Já a culpa grave ou grosseira é variável subjetiva considerada apenas para a dosimetria da apenação, se for o caso, ou seja, não como excludente de culpabilidade. Nesse sentido, seguem enunciados extraídos da jurisprudência selecionada:
A obrigação de ressarcimento ao erário prescinde de comprovação de dolo. É suficiente a quantificação do dano, a identificação da conduta do responsável que caracterize sua culpa, seja por imprudência, imperícia ou negligência, e a demonstração do nexo de causalidade entre a conduta culposa (stricto sensu) e a irregularidade que ocasionou o dano ao erário. (Acórdão 185/2016-TCU-Plenário, relator Ministro Vital do Rêgo) 
No âmbito dos processos de controle externo, a responsabilidade dos gestores de recursos públicos é de natureza subjetiva. São exigidos simultaneamente três pressupostos para a responsabilização: (i) o ato ilícito na gestão dos recursos públicos; (ii) a conduta dolosa ou culposa; e (iii) o nexo de causalidade entre o dano e o comportamento do agente. Admite-se a ocorrência de excludentes de culpabilidade, tal como a inexigibilidade de conduta diversa ou a ausência de potencial conhecimento da ilicitude. (Acórdão 2420/2015-TCU-Plenário, relator Ministro Benjamin Zymler) 
A condenação em débito independe da ocorrência de conduta dolosa ou de locupletamento, bastando para tanto a constatação de conduta culposa (stricto sensu) dos responsáveis pela irregularidade que ocasionou o dano ao erário. (Acórdão 2367/2016-TCU-Plenário, relator Ministro Benjamin Zymler) 
A responsabilidade perante os tribunais de contas é de natureza subjetiva, se origina de conduta comissiva ou omissiva do agente, dolosa ou culposa, cujo resultado seja a violação dos deveres impostos pelo regime de direito público aplicável àqueles que administram recursos do Estado ou ainda aos que, sem deter essa condição, causarem prejuízo aos cofres públicos. (Acórdão 6479/2014-TCU-Segunda Câmara, relator Ministro Marcos Bemquerer) 
A condenação em débito independe da ocorrência de conduta dolosa ou de locupletamento, bastando para tanto a constatação de conduta culposa (stricto sensu) dos responsáveis pela irregularidade que ocasionou o dano ao erário. (Acórdão 5297/2013-TCU-Primeira Câmara, relator Ministro José Múcio Monteiro) 
Portanto, não se acolhe os argumentos apresentados pelo recorrente em relação a ausência de dolo, má-fé e/ou locupletamento.
CONCLUSÃO
Relativamente à execução física do objeto do Convênio 55/2000, tendo em vista atesto do órgão concedente, de existência de documentação apta comprobatória, bem como de realização de nova vistoria, fotos e manifestações de munícipes, considerou-se índice de conclusão de, pelo menos, 90%, com aproveitamento para a população.
No tocante ao aspecto financeiro, haja vista a ausência de documentação fiscal comprobatória de despesas constantes em relação de pagamento e a falta de outras informações aptas a confirmar tais negociações, não é possível comprovar o liame causal entre os recursos transferidos/recebidos e as despesas realizadas. Isto é, permanece os elementos da quebra do nexo causal dos recursos.
No âmbito dos processos do Tribunal de Contas da União, a responsabilidade dos jurisdicionados perante o TCU é de natureza subjetiva, caracterizada mediante a presença de simples culpa stricto sensu, sendo desnecessária a caracterização de conduta dolosa ou má-fé do gestor, bem como eventual aferimento de vantagens financeiras (locupletamento) .
V - PROPOSTA DE ENCAMINHAMENTO
Ante o exposto, submetem-se os autos à consideração superior, propondo-se, com fundamento no art. 35 da Lei 8.443/1992:
	I - conhecer do recurso de revisão interposto pelo Sr. Ednardo Benigno de Moura contra o Acórdão 1872/2015-TCU-Segunda Câmara, e, no mérito, negar-lhe provimento;
	II - dar ciência da deliberação ao recorrente, ao órgão concedente dos recursos e à Procuradoria da República no Estado do Rio Grande do Norte [cf. item 9.4 do acórdão recorrido]."

8.1. Inaldo Rocha Leitão (2380-A/OAB-DF) e outros, representando Ednardo Benigno de Moura.

Procurador Sergio Ricardo Costa Caribé.

RECURSO DE REVISÃO. EXECUÇÃO PARCIAL E SATISFATÓRIA DO OBJETO. FALTA DE COMPROVAÇÃO DO NEXO CAUSAL NA UTILIZAÇÃO DOS RECURSOS. RESPONSABILIDADE SUBJETIVA. DESNECESSIDADE DE DOLO OU MÁ-FÉ. CONHECIMENTO. DESPROVIMENTO.

TOMADA DE CONTAS ESPECIAL (TCE)

Secretaria de Recursos (SERUR); Secretaria do TCU no Estado do Rio Grande do Norte (Sec-RN).

Trata-se de Tomada de Contas Especial instaurada pelo Ministério da Integração Nacional (MI) , em desfavor de Ednardo Benigno de Moura, ex-prefeito do município de Patu/RN, em face da não aprovação da prestação de contas do Convênio 55/2000, cujo objetivo consistia na construção de um açude em comunidade local.
Em essência, restou configurado nos autos que o responsável não apresentou documentação probante dos gastos que teria efetuado na consecução do convênio, razão a conduzir ao Acórdão 1875/2015-TCU-Segunda Câmara, que julgou irregulares suas contas, condenando-o em débito.
Neste momento, o responsável interpõe recurso de revisão, com fundamento no inciso III do art. 35 da Lei 8.443/1992, em que tece considerações e junta documentos novos.
Após o breve resumo, passo decidir.
Preliminarmente, conheço do recurso, uma vez atendidos os requisitos de admissibilidade atinentes à espécie.
No mérito, porém, verifica-se que a documentação juntada pelo recorrente não logrou demonstrar o liame entre a utilização dos recursos e a execução da obra.
Para comprovar a boa e regular aplicação de recursos públicos transferidos por força de convênios celebrados com a União, não basta a simples apresentação da prestação de contas do ajuste. É imprescindível que o responsável evidencie, por meio de documentos idôneos, que o objeto do convênio foi efetivamente executado com os valores recebidos. Tal evidenciação só se dá mediante inequívoca comprovação da existência de nexo de causalidade entre a fonte de receita e os gastos para consecução do objeto do ajuste.
Consoante registrei no voto condutor do Acórdão 5170/2015-TCU-Primeira Câmara, a mera execução física do objeto ou de parte dele não comprova o regular emprego dos recursos de convênio firmado com a União. É necessário que o responsável demonstre o nexo causal entre os recursos por ele geridos e os documentos de despesas referentes à execução, como notas de empenho, ordens bancárias, cheques, recibos ou notas fiscais e extratos bancários, com vistas a confirmar a utilização dos recursos da União no ajuste
O recorrente, lamentavelmente, não se desincumbiu dessa tarefa, permanecendo não comprovado o liame causal entre a execução do objeto e o emprego das verbas públicas.
Ante o exposto, acolho os pareceres, que incorporo às razões de decidir, e voto por que o tribunal adote o Acórdão que ora submeto à apreciação deste Colegiado.
TCU, Sala das Sessões Ministro Luciano Brandão Alves de Souza, em 8 de maio de 2019.
WALTON ALENCAR RODRIGUES 
Relator